臺灣高等法院民事判決
110年度上字第1057號
上  訴  人  呂宗錡  
訴訟代理人  陳仲豪律師
複 代理 人  陳力銓律師
被 上訴 人  遠銀資產管理股份有限公司

法定代理人  林建忠  
訴訟代理人  黃心賢律師
被 上訴 人  侯州燕  

上列當事人間請求確認債權讓與行為無效等事件，上訴人對於中
華民國110年8月31日臺灣臺北地方法院109年度訴字第7369號第
一審判決提起上訴，本院於111年7月5日言詞辯論終結，判決如
下：
    主      文
上訴駁回。
第二審訴訟費用由上訴人負擔。
    事實及理由
壹、程序事項
一、本件上訴人提起上訴後，雖於民事準備書狀之當事人欄列原
    審被告碩晟建設股份有限公司（下稱碩晟公司）為被上訴人
    ，然上訴人已到庭陳明其上訴聲明與碩晟公司無關，提起上
    訴之對象不包含碩晟公司等語（見本院卷第348-349頁），
    且觀其上訴聲明所請求確認及撤銷之法律行為主體亦未包含
    碩晟公司，爰不列碩晟公司為本件被上訴人。
二、按不變更訴訟標的，而補充或更正事實上或法律上之陳述者
    ，非為訴之變更或追加，民事訴訟法第256條定有明文。上
    開規定依同法第463條，於第二審程序準用之。本件上訴人
    於原審先位請求確認侯州燕於107年9月19日將其對碩晟公司
    之債權（下稱系爭債權）讓與遠銀資產管理股份有限公司（
    下稱遠銀公司）之行為無效；備位請求撤銷侯州燕於107年9
    月19日將系爭債權讓與遠銀公司之行為。嗣於本院更正前開
    先、備位聲明所主張系爭債權讓與行為時間為107年9月18日
    （見本院卷第244頁），核屬更正事實上之陳述，並非為訴
    之變更或追加。
貳、實體事項　　
一、上訴人主張：被上訴人侯州燕於民國105年間偕同碩晟公司
    向伊借款新臺幣（下同）500萬元，並於105年3月10日共同
    簽發票面金額500萬元之本票1紙（下稱系爭本票）交付伊，
    以為擔保 。侯州燕竟於107年9月18日與被上訴人遠銀公司
    互為通謀虛偽之意思表示，佯以6,000萬元之對價將其對碩
    晟公司之1億6,371萬元債權（下稱系爭債權）讓與被上訴遠
    銀公司。爰依民法第87條第1項規定，求為確認侯州燕將系
    爭債權讓與遠銀公司之行為無效之判決；退步言之，侯州燕
    將系爭債權讓與遠銀公司，係詐害伊之債權，備位依民法第
    244條第2項規定，求為撤銷系爭債權讓與行為之判決（原審
    駁回上訴人先、備位之訴，其提起上訴）。並上訴聲明：㈠
    原判決廢棄。㈡⒈先位聲明：確認侯州燕於107年9月18日將系
    爭債權讓與遠銀公司之行為無效。⒉備位聲明：侯州燕於107
    年9月18日將系爭債權讓與遠銀公司之行為應予撤銷。
二、被上訴人則以：上訴人之債務人為碩晟公司而非侯州燕，且
    系爭債權非屬不良債權，侯州燕因資金調度問題，始出賣系
    爭債權予遠銀公司，遠銀公司亦已依約給付買賣價金，系爭
    債權讓與契約並非通謀虛偽所為，亦無害及上訴人之債權等
    語，資為抗辯。
三、上訴人先位請求確認系爭債權讓與行為乃通謀虛偽意思表示
    而無效，備位主張系爭債權讓與行為應依民法第244條第2項
    規定撤銷，均為被上訴人以前詞否認，茲就本件爭點論述如
    下：
  ㈠上訴人先位主張系爭債權讓與行為無效，應無理由。
　⒈表意人與相對人通謀而為虛偽意思表示者，其意思表示無效
    ，此觀民法第87條第1項本文規定可明。又被上訴人既已簽
    訂系爭債權讓與契約書，而合於一般債權讓與之交易外觀，
    上訴人主張系爭債權讓與行為乃通謀虛偽意思表示所為乙節
    ，即屬變態事實，上訴人自應就此事實負舉證責任。
　⒉上訴人主張系爭債權讓與契約乃被上訴人通謀虛偽所為，無
    非以系爭債權有高達月息1.67％之利息，並得設定價值4億元
    以上之抵押權（下稱系爭抵押權）為擔保，侯州燕卻以3成
    左右之價格將系爭債權讓與遠銀公司，並約定侯州燕得買回
    系爭債權等情，為其主要論據。惟查，民法第87條第1項所
    定之通謀虛偽意思表示，乃表意人與相對人均明知其互為表
    現於外部之意思表示係屬虛構，而無受該意思表示拘束之意
    ，始足當之。被上訴人於107年9月18日訂立之債權讓與契約
    書，約明簽約後系爭債權讓與即生效力，且侯州燕負有使遠
    銀公司取得系爭抵押權之義務，遠銀公司則於取得抵押權後
    ，應將買賣價金撥入雙方設立於板信商業銀行之價金信託帳
    戶，此有系爭債權讓與契約書可佐（見原審卷第115-123頁
    ）。被上訴人簽立系爭債權讓與契約書後，侯州燕即於108
    年1月25日完成系爭抵押權之登記，遠銀公司取得系爭抵押
    權後，亦於108年1月29日將買賣價金匯入侯州燕指定帳戶等
    節，有建物登記第二類謄本、匯款申請書、申請書及委託書
    等件在卷為憑（見原審卷第215頁、第125-131頁），足認被
    上訴人確有依系爭債權讓與契約書所載內容為履行，堪信被
    上訴人均有受系爭債權讓與法律行為所生法律效果拘束之意
    ，上訴人主張被上訴人轉讓系爭債權乃互相欠缺真意之通謀
    虛偽意思表示，即非可取。至被上訴人約定系爭債權買賣價
    金數額為何及日後侯州燕得買回系爭債權之特約，均屬私法
    自治及契約自由原則下，得任由契約當事人依其締約經濟目
    的及衡量風險損益結果後為約定。而侯州燕出賣系爭債權之
    對象既為有相當資力之資產公司，其與遠銀公司合意以超過
    系爭債權金額3分之1之價格出賣系爭債權，實無明顯違反交
    易常情之處。上訴人徒以系爭債權讓與契約書中買賣價金過
    低、系爭抵押權設定並立有買回條款等情，遽指被上訴人間
    所為即屬通謀虛偽之交易，而未就被上訴人確實欠缺締約真
    意一情提出相應事證以為證明，自應駁回其請求。　
　㈡上訴人備位主張系爭債權讓與行為應予撤銷，亦屬無據。
　⒈按債務人所為之有償行為，於行為時明知有損害於債權人之
    權利者，以受益人於受益時亦知其情事者為限，債權人始得
    聲請法院撤銷之，此觀民法第244條第2項規定即明。又民法
    第244條所定撤銷權之行使，係以維護債務人之全部財產為
    債權人之總擔保為目的，債權人撤銷債務人之行為，應以債
    務人行為有害及債權人之債權為要件，即債務人之行為致其
    財產減少或債務增加，使債權不能受完全之清償而言。
　⒉觀諸侯州燕於107、108年度之財產所得資料，可知其名下尚
    有房屋、土地及股票投資、股利所得等總額高達1千多萬元
    之財產，此有107、108年度稅務電子閘門財產所得調件明細
    表可參（見原審及本院限閱卷），堪認侯州燕於107年9月18
    日轉讓系爭債權後，其所有之積極財產仍足使系爭本票債務
    完全受償，侯州燕讓與系爭債權之行為並無害及上訴人欲保
    全之系爭本票債權。此外，上訴人迄無提出任何事證以證明
    被上訴人於訂立系爭債權讓與契約時，有何明知其行為足生
    損害於系爭債權之情事，是上訴人依民法第244條第2項規定
    請求撤銷被上訴人間讓與系爭債權之行為，要非有據。
四、綜上所述，上訴人先位依民法第87條第1項規定，請求確認
    系爭債權之讓與行為無效；備位依民法第244條第1項、第2
    項規定，請求撤銷系爭債權之讓與行為，為無理由，均應駁
    回。原審為上訴人敗訴之判決，並無不合。上訴意旨指摘原
    判決不當，求予廢棄改判，為無理由，應駁回其上訴。
五、本件事證已臻明確，兩造間其餘攻擊防禦方法及舉證，經本
    院審酌後，對本件判決結果不生影響，爰不一一論述，併此
    敘明。
六、據上論結，本件上訴為無理由，依民事訴訟法第449條第1項
    、第78條，判決如主文。
中　　華　　民　　國　　111 　年　　8 　　月　　9 　　日
                  民事第十八庭  
                      審判長法  官  黃明發
                            法  官  林政佑
                            法  官  陳  瑜

正本係照原本作成。
如不服本判決，應於收受送達後20日內向本院提出上訴書狀，其
未表明上訴理由者，應於提出上訴後20日內向本院補提理由書狀
（均須按他造當事人之人數附繕本）上訴時應提出委任律師或具
有律師資格之人之委任狀；委任有律師資格者，另應附具律師資
格證書及釋明委任人與受任人有民事訴訟法第466 條之1第1項但
書或第2項所定關係之釋明文書影本。如委任律師提起上訴者，
應一併繳納上訴審裁判費。
中　　華　　民　　國　　111 　年　　8 　　月　　10　　日

　　　　　　　　　　　　　　書記官  江怡萱